ACORDAO-COMPLETO-2399965

ACÓRDÃO 1263/2020 ATA 17/2020 - PLENÁRIO

VISTO, relatado e discutido este Relatório de Levantamento, ora em fase de Agravo interposto contra despacho que indeferiu pedido formulado pelo ora recorrente com vistas a seu ingresso nos presentes autos como parte interessada;
ACORDAM os Ministros do Tribunal de Contas da União, reunidos em Sessão do Plenário, ante as razões expostas pelo relator e com fundamento nos arts. 15, inciso II, 141, § 14, inciso V, 277, inciso V, 280, e 289 do Regimento Interno-TCU, em:
9.1. conhecer do Agravo interposto à peça 125 pelo Sindicato dos Trabalhadores nas Indústrias Urbanas, nas Atividades de Meio Ambiente e nos Entes de Fiscalização e Regulação dos Serviços de Energia Elétrica, Saneamento, Gás e Meio Ambiente no Distrito Federal (STIU-DF) , para, no mérito, rejeitá-lo, ratificando e mantendo em seus exatos termos a decisão do relator do feito (peça 107) , mediante a qual foi indeferido o pedido formulado pela referida entidade sindical com vistas a seu ingresso nos presentes autos como parte interessada;
9.2. cientificar a entidade agravante sobre a rejeição de seu recurso;
9.3. em consonância com o art. 4º da Resolução-TCU 294, de 18/4/2018, levantar o sigilo dos presentes autos, mantendo essa classificação sigilosa, entretanto, em relação às peças 44, 47, 61, 71 e 108 a 120;
9.4. deferir o pedido de cópia dos autos formulado pela Agência Nacional de Energia Elétrica (Aneel) à peça 121, à exceção das peças sigilosas 44, 47, 61, 71 e 108 a 120.

Agravo interposto contra despacho que indeferiu pedido formulado pela recorrente com vistas a seu ingresso nos autos como parte interessada em processo de levantamento para diagnosticar a situação econômico-financeira do Grupo Eletrobras e identificar os principais riscos associados ao desempenho de suas operações.

Agência Nacional de Energia Elétrica (Aneel), Centrais Elétricas Brasileiras S/A (Eletrobras), Centrais Elétricas do Norte do Brasil S/A (Eletronorte), Companhia Hidro Elétrica do São Francisco (Chesf), Eletrosul Centrais Elétricas S/A (Eletrosul), Furnas Centrais Elétricas S/A (Furnas) e Ministério de Minas e Energia (MME).

3. Interessados/Responsáveis/Recorrentes:
3.1. Agravante: Sindicato dos Trabalhadores nas Indústrias Urbanas, nas Atividades de Meio Ambiente e nos Entes de Fiscalização e Regulação dos Serviços de Energia Elétrica, Saneamento, Gás e Meio Ambiente no Distrito Federal (STIU-DF).

13.1. Ministros presentes: José Mucio Monteiro (Presidente), Walton Alencar Rodrigues, Benjamin Zymler, Augusto Nardes, Aroldo Cedraz (Relator), Raimundo Carreiro, Ana Arraes, Bruno Dantas e Vital do Rêgo.
13.2. Ministros-Substitutos presentes: Augusto Sherman Cavalcanti, Marcos Bemquerer Costa, André Luís de Carvalho e Weder de Oliveira.

ACORDAO-COMPLETO-2517621

Acórdão de Relação 2728/2021 - Plenário

Acórdão de Relação

AROLDO CEDRAZ

Os presentes autos tratam originalmente de Levantamento conduzido pela Secretaria de Fiscalização de Infraestrutura de Energia Elétrica (SeinfraElétrica) com a participação da Secretaria de Controle Externo da Administração Indireta no Rio de Janeiro (SecexEstataisRJ) , tendo como objetivos diagnosticar a situação econômico-financeira do Grupo Eletrobras e identificar os principais riscos associados ao desempenho das operações desse conglomerado.
2.	Aprecia-se, nesta oportunidade, Agravo interposto à peça 125 pelo Sindicato dos Trabalhadores nas Indústrias Urbanas, nas Atividades de Meio Ambiente e nos Entes de Fiscalização e Regulação dos Serviços de Energia Elétrica, Saneamento, Gás e Meio Ambiente no Distrito Federal (STIU-DF) contra o despacho de peça 107, mediante o qual decidi indeferir o pedido formulado pela aludida entidade sindical com vistas a seu ingresso nestes autos como parte interessada, o que fiz tendo em vista a ausência de fundamento legal para o pleito, consoante o disposto no art. 146, § 2º, do Regimento Interno-TCU.
3.	Segue, parcialmente colacionado abaixo, com alguns ajustes de forma, o Agravo em comento:
"Da decisão embargada, depreende-se que o Relator não considerou legítimas as razões apresentadas pelo STIU-DF para a concessão do pedido de ingresso como terceiro no feito em questão.
Conforme já foi exposto na peça inicial de pedido de ingresso como terceiro interessado, o Sindicato STIU-DF tem entre suas atribuições a defesa dos direitos e interesses da categoria dos Urbanitários, bem como a defesa desses bens em relação ao patrimônio das empresas públicas e sociedades de economia mista que, de qualquer modo, atinjam a categoria profissional dos trabalhadores. O texto do artigo 1º do Estatuto do STIU-DF diz o seguinte:
[...] 'constituído para fins de estudo, organização, coordenação, proteção, representação legal, defesa dos direitos e interesses coletivos e individuais da categoria profissional dos trabalhadores Urbanitários, incluindo os previstos na lei da Ação Civil Pública (art. 1º da Lei nº 7.347/85) , principalmente em relação ao patrimônio das empresas públicas e sociedade de economia mista que, de qualquer modo ou forma, atinjam ou envolvam, coletiva ou individualmente, direta ou indiretamente, a categoria profissional dos trabalhadores (empregados, prestadores de serviço e servidores públicos) , regidos pela CLT e pelo RJU, nas Indústrias Urbanas, nas Atividades de Meio Ambiente e nos Entes de Fiscalização e Regulação dos Serviços de Energia Elétrica, Saneamento, Gás e Meio Ambiente na base territorial do Distrito Federal, denominados Urbanitários'.
Ora, o processo no qual o STIU-DF pretende se habilitar enquanto terceiro interessado trata justamente da avaliação da situação econômico-financeira do grupo Eletrobras, antes de se proceder à privatização final das empresas que o compõem.
Obviamente, serão discutidas questões relevantes aos representados pelo STIU-DF, a exemplo do atendimento das empresas da Eletrobras aos parâmetros regulatórios para a atuação no setor elétrico, o que envolve estimação dos custos com pessoal que as empresas do grupo Eletrobrás incorrem.
Discussões relativas ao nível dos indicadores PMSO da Eletrobras obviamente decorrerão na apresentação de soluções para a otimização dos recursos das empresas do grupo, o que logicamente implicará em discussões acerca da realocação de pessoal e discussão sobre níveis remuneratórios, ambas de grande interesse dos representados pelo Sindicato.
Nesse sentido, o STIU-DF deve sim ser habilitado não apenas para a representação de interesses de seus representados nas discussões relevantes a uma eventual privatização das empresas do grupo Eletrobras, mas também para a contribuição ao debate fomentado no âmbito do Tribunal de Contas da União. Isso porque o Sindicato pode trazer informações relevantes do ponto de vista da gestão de pessoal da empresa, das relações entre a Diretoria do Grupo e o corpo técnico e das contribuições laborais ao incremento da produtividade nas empresas do Grupo Eletrobrás. Todos estes tópicos são de importância vital no debate sobre a situação patrimonial, econômica e gerencial das empresas do grupo Eletrobras antes de sua privatização.
Não são irrelevantes também os possíveis aportes ao debate que o Sindicato pode trazer no que se refere às discussões sobre a gestão corporativa das empresas do grupo, à existência de conflitos de interesse e às sugestões de mudanças gerenciais.
Resta claro, portanto, a existência de razões legítimas para a intervenção no processo, em claro cumprimento aos ditames do artigo 146, § 1º, do Regimento Interno do TCU.
Inadequada, por isso, a decisão que julgou ser devida a negativa de intervenção de terceiro ao STIU-DF no âmbito do processo TC Processo 034.837/2018-3 com base no artigo 146, § 2º, do RITCU." (peça 125; negritos constam no Agravo) 
4.	Com base nessa argumentação, o STIU-DF "requer que o Excelentíssimo Relator dê provimento ao presente recurso de agravo à decisão denegatória de pedido de ingresso como terceiro interessado, procedendo à reconsideração da decisão agravada, a fim de que o STIU-DF seja admitido nos autos do processo em epígrafe como terceiro interessado apto a intervir" (peça 125, p. 4) .
5.	Encontra-se também pendente de apreciação pedido de cópia dos autos acostado à peça 121, formulado pela Agência Nacional de Energia Elétrica (Aneel) , sobre o qual a Secretaria de Fiscalização de Infraestrutura de Energia Elétrica (SeinfraElétrica) assim se pronunciou à peça 122:
"INTRODUÇÃO
Trata-se do pedido de cópia acostado à peça 121, formulado pela Agência Nacional de Energia Elétrica (Aneel) . 
2. A referida agência alega que consta como unidade jurisdicionada no presente processo e que há afinidade entre o assunto nele tratado e o teor do Acórdão 208/2020-TCU-Plenário, mediante o qual foi determinado à Aneel que apresentasse plano de ação para fiscalizar a operação e manutenção de Angra 1 e 2, com vistas a garantir a segurança e disponibilidade dos empreendimentos.
EXAME TÉCNICO
3. Considerando que a Aneel consta como unidade jurisdicionada neste processo e que as informações nele contidas podem ser relevantes para o cumprimento da determinação a ela dirigida por meio do Acórdão 208/2020-TCU-Plenário, posiciona-se pelo deferimento do pedido de cópia, com exceção das peças classificadas como sigilosas. 
4. Conforme consta do Despacho à peça 78, a restrição de acesso às peças 44, 47 e 61 está em consonância com o art. 169 da Lei 11.101/2005, c/c o art. 22 da Lei 12.527/2011, e com o art. 5º, § 2º, do Decreto 7.724/2012, e se deve ao fato de estarem contempladas nelas informações protegidas pelo sigilo empresarial, segundo classificação realizada na origem. Além disso, a peça 71 é de acesso restrito por tratar de atividade de inteligência deste Tribunal de Contas, o que se amolda ao disposto no art. 23, inciso VIII, da referida Lei 12.527/2011.
5. Após o referido despacho, foram juntadas outras peças sigilosas. As peças 108 a 120 também contemplam informações protegidas pelo sigilo empresarial, segundo classificação realizada na origem, de modo que também são de acesso restrito.
6. Por outro lado, as peças 89, 96 e 97 parecem ter sido incluídas equivocadamente como sigilosas, não se vislumbrando razão para aplicar a elas restrição de acesso.
7. Convém ressaltar que o art. 1º, inciso III, alíneas 'a' e 'b', da Portaria MIN-AC 1/2017 delega competência aos titulares da unidade técnica para deferir vista e cópia quando: i) as partes já tenham sido reconhecidas pelo relator; ou ii) a solicitação for proveniente de quem, por dever de ofício, esteja exercendo atribuição funcional relacionada ao mesmo objeto a que se refere o processo, exceto sobre processos de natureza sigilosa. 
8. No caso em apreço, em que pese a Aneel figurar como unidade jurisdicionada, ainda não foi reconhecida pelo relator como parte (responsável ou interessado) . Ademais, o processo está atualmente classificado como sigiloso.
9. Desse modo, ante a ausência de delegação de competência para apreciação deste pedido de cópia pelo titular da unidade técnica, deve o pleito ser submetido ao relator com a proposta de autorização do fornecimento de cópia ao solicitante, com exceção das peças sigilosas 44, 47, 61, 71 e 108 a 120.
10. Cabe acrescentar que o presente levantamento foi apreciado por meio do Acórdão 2691/2019-TCU-Plenário (peça 81) , o qual, ao final, determinou o arquivamento dos autos. Desse modo, propõe-se o levantamento do sigilo do processo, com fulcro no art. 4º, da Resolução Normativa - TCU 294/2018, por não se vislumbrar razão para a manutenção do sigilo, já que as peças com restrição de acesso já estão classificadas como sigilosas.
PROPOSTA DE ENCAMINHAMENTO
11. Ante o exposto, submetem-se os autos à consideração superior, para posterior envio ao Gabinete do Exmo. Ministro Aroldo Cedraz, propondo:
11.1. deferir parcialmente o pedido de cópia juntado à peça 121, concedendo à Agência Nacional de Energia Elétrica (Aneel) cópia deste processo, com exceção das peças sigilosas 44, 47, 61, 71 e 108 a 120; e
11.2. levantar o sigilo do presente processo e das peças 89, 96 e 97, com fulcro no art. 4º, da Resolução Normativa - TCU 294/2018."
	É o Relatório.

8.1. Cláudio Murta Savluchinske (CPF 583.187.554-72) e Fernando Rosendo de Araujo Filho, representando a Companhia Hidro Elétrica do São Francisco (procuração à peça 22);
8.2. Leonardo Andrade Simon (CPF 002.351.871-51), Maria Paula Camargo de Freitas (CPF 892.270.001-78) e Suelaine Brandão Caldas Sena (CPF 896.524.441-20), representando a Centrais Elétricas do Norte do Brasil S/A (procurações às peças 75 e 76);
8.3. Pablo Saint'Just Lopes (CPF 025.797.167-00) e Marcia Maria Magalhães Pinheiro (CPF 096.196.527-46), representando a Centrais Elétricas Brasileiras S/A (procuração à peça 85); e
8.4. Maximiliano Nagl Garcez (OAB/DF 27.889, OAB/TO 6.009A e OAB/PR 20.792), Diego Felipe Bochnie Silva (OAB/DF 39.372 e OAB/PR 54.596) e outros, representando o Sindicato dos Trabalhadores nas Indústrias Urbanas, nas Atividades de Meio Ambiente e nos Entes de Fiscalização e Regulação dos Serviços de Energia Elétrica, Saneamento, Gás e Meio Ambiente no Distrito Federal (procuração à peça 94).

Não atuou.

LEVANTAMENTO. DIAGNÓSTICO DA SITUAÇÃO ECONÔMICO-FINANCEIRA DO GRUPO ELETROBRAS E IDENTIFICAÇÃO DOS PRINCIPAIS RISCOS ASSOCIADOS AO DESEMPENHO DE SUAS OPERAÇÕES. DETERMINAÇÕES E RECOMENDAÇÕES A ÓRGÃOS E ENTIDADES INTERESSADOS (ACÓRDÃO 2.691/2019-TCU-PLENÁRIO). PEDIDO FORMULADO PELO AGRAVANTE EM EPÍGRAFE OBJETIVANDO INGRESSAR NOS AUTOS COMO PARTE INTERESSADA. INDEFERIMENTO DO PLEITO PELO RELATOR POR AUSÊNCIA DE FUNDAMENTO LEGAL. OPOSIÇÃO DE AGRAVO. RATIFICAÇÃO DA DECISÃO ANTERIOR REFERENTE AO INDEFERIMENTO DO PEDIDO DE INGRESSO NOS AUTOS COMO PARTE INTERESSADA. AGRAVO CONHECIDO, MAS IMPROVIDO QUANTO AO MÉRITO.

RELATÓRIO DE LEVANTAMENTO (RL)

Secretaria de Fiscalização de Infraestrutura de Energia Elétrica (SeinfraElétrica).

Trata-se de Levantamento de Auditoria, ora em fase de Agravo interposto à peça 125 pelo Sindicato dos Trabalhadores nas Indústrias Urbanas, nas Atividades de Meio Ambiente e nos Entes de Fiscalização e Regulação dos Serviços de Energia Elétrica, Saneamento, Gás e Meio Ambiente no Distrito Federal (STIU-DF) contra o despacho de peça 107, mediante o qual decidi indeferir o pedido formulado pela aludida entidade sindical com vistas a seu ingresso nestes autos como parte interessada, o que fiz tendo em vista a ausência de fundamento legal para o pleito, consoante o disposto no art. 146, § 2º, do Regimento Interno-TCU.
2.	Informe-se que este Levantamento de Auditoria foi apreciado em 6/11/2019 (Acórdão 2691/2019-TCU-Plenário; peça 81) , oportunidade em que, tendo sido considerado cumprido o objetivo para o qual o processo foi constituído, foi determinado o arquivamento do autos (subitem 9.6 da referida deliberação) .
3.	No que tange ao Agravo em análise, encontram-se preenchidos os requisitos de admissibilidade previstos no art. 289, caput, do Regimento Interno-TCU, inclusive quanto à tempestividade, cabendo, portanto, conhecer do recurso.
4.	Relativamente ao mérito, manifesto-me, desde já, contrário à pretensão do sindicato agravante, razão pela qual, nos termos da segunda parte do § 1º do art. 289 do Regimento Interno-TCU, submeto o feito à apreciação deste Colegiado.
5.	Em respaldo ao não acolhimento da argumentação recursal em exame, simplesmente lanço mão da instrução elaborada pela Secretaria de Fiscalização de Infraestrutura de Energia Elétrica (SeinfraElétrica) à peça 101 e com base na qual decidi indeferir o pedido formulado pela aludida entidade sindical com vistas a seu ingresso nestes autos como parte interessada. Da referida instrução, permito-me trazer a lume o seguinte excerto:
"HISTÓRICO
3. Em 30/4/2018, o STIU-DF encaminhou a este Tribunal pedido de ingresso como interessado no processo que versa sobre o acompanhamento da privatização da Eletrobras, seus impactos setoriais, para o consumidor e para União (peça 2 do TC Processo 008.845/2018-2) .
4. O Ministro Relator Aroldo Cedraz, em 6/9/2018, emitiu despacho indeferindo o pedido, por considerar que não restou caracterizado o direito subjetivo do requerente a ser afetado por decisão desta Corte de Contas (peça 8 do TC Processo 008.845/2018-2) .
5. Cabe ressaltar que o referido processo guarda estreita relação temática com o presente processo, já que este levantamento foi estruturado de modo a subsidiar tanto a necessária fiscalização desta Corte de Contas, caso venha a se instalar o processo de privatização da referida empresa anunciado pelos governos atual e anterior, quanto futuras atuações deste Tribunal relacionadas à sustentabilidade da estatal na hipótese de não vir a ser ela privatizada.
6. Posteriormente, em 27/11/2019, a STIU-DF juntou aos presentes autos pedido de ingresso como interessado (peça 95) , o qual se passa a analisar a seguir.
EXAME TÉCNICO
7. No pedido à peça 95, a STIU-DF afirma que detém legitimidade para representar os trabalhadores que atuam nas Centrais Elétricas Brasileiras S.A. (Eletrobras) e que possui papel relevante e convergente com o Tribunal de Contas da União (TCU) , no que se refere a fiscalizar e auxiliar na proteção do interesse e do patrimônio público. Desse modo, defende que o processo de privatização da Eletrobras é matéria que interessa e afeta diretamente os trabalhadores da empresa, representados pelo referido sindicato, principalmente ante a possibilidade de demissão de trabalhadores pela Estatal.
8. Cabe destacar que os argumentos ora apresentados são basicamente os mesmos trazidos pela STIU-DF no pedido anterior juntado ao processo de acompanhamento (peça 2 do TC Processo 008.845/2018-2) , os quais foram considerados insuficientes pelo Ministro Relator Aroldo Cedraz, conforme demonstrado no trecho transcrito a seguir (peça 8 do TC Processo 008.845/2018-2) :
3. Nos termos do art. 146, § 1º, do Regimento Interno, o pedido de ingresso de interessado em processos de controle externo deverá trazer em sua fundamentação, de forma clara e objetiva, razão legítima para intervir no processo. Ademais, o art. 2º, § 2º, da Resolução-TCU 36/1995 dispõe que 'interessado é aquele que, em qualquer etapa do processo, seja assim reconhecido pelo Relator ou pelo Tribunal, em virtude da possibilidade de ter direito subjetivo próprio prejudicado pela decisão a ser exarada pelo Tribunal ou da existência de outra razão legítima para intervir no processo'.
4. In casu, entendo não estar devidamente caracterizado o direito subjetivo do requerente a ser afetado por decisão desta Corte, vez que o objeto deste processo se cinge à regularidade dos procedimentos adotados pelos entes públicos envolvidos na modelagem jurídica e econômico financeira da privatização, em conformidade com o disposto no art. 18, inciso VIII, da Lei 9.491/1997. Ademais, sequer foi aprovado o projeto de lei que permitirá a concretização desse certame, tampouco são conhecidos os termos de eventual edital de licitação, sendo inviável precisar qual direito seria atingido por decisão do TCU, ao menos nesta etapa processual incipiente. Isso não impede que o requerente, caso identifique irregularidades no curso da privatização, apresente denúncia ao Tribunal, nos termos do art. 53 da Lei 8.443/1992. 
5. Ante o exposto, indefiro o pedido.
9. Em convergência com os fundamentos da decisão descrita no despacho, convém acrescentar que não compete ao TCU decidir acerca da conveniência e oportunidade da privatização, mas sim quanto à legalidade e à economicidade de eventual decisão a ser tomada pela União. 
10. Por conseguinte, o controle externo para o caso concreto não alcança a relação jurídica existente entre a entidade a ser privatizada e seus empregados, ou mesmo a possibilidade de manutenção destes pelo ente que vier a assumir a empresa desestatizada. Esses vínculos são regidos por contratos trabalhistas e não são escopo da atuação deste Tribunal.
11. Ademais, importante registrar que o presente processo de levantamento está classificado como sigiloso, por nele constarem informações protegidas por sigilo empresarial e informações relacionadas à atividade de inteligência deste Tribunal, o que se amolda ao disposto nos arts. 22 e 23, inciso VIII, da referida Lei 12.527/2011.
12. Portanto, da mesma forma como ocorreu no âmbito do TC Processo 008.845/2018-2, entende-se que o STIU-DF não demonstrou razão legítima para ingresso nestes autos na condição de interessado, razão pela qual será proposto o indeferimento de seu pleito."
6.	Acrescento a esses fundamentos o fato já consignado alhures no sentido de que este Levantamento de Auditoria foi apreciado em 6/11/2019 (Acórdão 2691/2019-TCU-Plenário; peça 81) , oportunidade em que, tendo sido considerado cumprido o objetivo para o qual o processo foi constituído, foi determinado o arquivamento do autos (subitem 9.6 da referida deliberação) .
7.	Nessas circunstâncias, descarto, inclusive, o ingresso do STIU-DF no processo na condição de amicus curiae, pois eventual contribuição acabaria se mostrando intempestiva.
8.	Ratifico, destarte, o teor do despacho de peça 107, mediante o qual foi indeferido o pedido formulado pelo ora agravante com vistas a seu ingresso nos presentes autos como parte interessada.
9.	Quanto ao pedido de cópia dos autos acostado à peça 121 e ainda pendente de apreciação, formulado pela Agência Nacional de Energia Elétrica (Aneel) , aproveito o ensejo para, acolhendo por seus próprios fundamentos o exame empreendido pela SeinfraElétrica à peça 122, incluir na minuta de Acórdão que se segue a este Voto encaminhamento voltado (i) ao levantamento do sigilo dos presentes autos com fulcro no art. 4º da Resolução-TCU 294, de 18/4/2018, inclusive das peças 89, 96 e 97, mantendo essa classificação sigilosa, entretanto, em relação às peças 44, 47, 61, 71 e 108 a 120, e (ii) ao deferimento parcial do pleito da aludida agência reguladora, concedendo-lhe cópia deste processo, com exceção das sobreditas peças sigilosas.
	Ante o exposto, VOTO no sentido de que o Tribunal adote a deliberação que ora submeto à apreciação deste Colegiado.
TCU, Sala das Sessões Ministro Luciano Brandão Alves de Souza, em tagDataSessao.
AROLDO CEDRAZ 
Relator